臺灣臺東地方法院民事簡易判決
109年度東簡字第42號
原      告  財政部國有財產署南區分署

法定代理人  黃莉莉  
訴訟代理人  黃慧婷律師
複代理人    陳芬芬律師
被      告  吳明玲  
上列當事人間請求返還土地等事件，本院於民國110年8月10日言
詞辯論終結，判決如下：
    主  文
被告應將坐落臺東縣○○鄉○○段000地號土地上如附圖所示編號A部
分面積3236.74平方公尺，於刨除作物後，將土地騰空返還予原
告。
被告應給付原告新臺幣627元，及自民國110年5月19日起至清償
日止，按週年利率百分之5計算之利息。
被告應自民國109年2月1日起至返還第1項所示土地之日止，按月
給付原告新臺幣33元。
訴訟費用由被告負擔。
本判決得假執行。
    事實及理由
壹、程序部分
一、本件被告吳明玲真經合法通知，無正當理由，未於言詞辯論
    期日到場，核無民事訴訟法第386條所列各款情形，爰依原
    告之聲請，由其一造辯論而為判決。
二、按不變更訴訟標的，而補充或更正事實上或法律上之陳述者
    ，非為訴之變更或追加，民事訴訟法第256條定有明文。經
    查，本件起訴原聲明為：㈠被告應將坐落臺東縣○○鄉○○段000
    地號，所占面積總計為3330.05平方公尺之土地，於刨除作
    物後，將土地騰空返還予原告；㈡被告應給付原告新臺幣（
    下同）646元，及自起訴狀繕本送達之翌日起至清償日為止
    ，按年息5%計算之利息；㈢被告自民國109年2月1日起至交還
    土地予原告止，應按月給付原告34元；㈣原告願供擔保請准
    宣告假執行；㈤訴訟費用由被告負擔（見院卷第5頁正反面）
    。嗣於本院囑託地政機關測量後，原告更正聲明為：㈠被告
    應將坐落臺東縣○○鄉○○段000地號土地上如附圖所示編號A部
    分面積3236.74平方公尺，於刨除作物後，將土地騰空返還
    予原告；㈡被告應給付原告新臺幣627元，及自民事變更訴之
    聲明狀繕本送達翌日起至清償日止，按週年利率5%計算之利
    息；㈢被告應自109年2月1日起至返還第1項所示土地之日止
    ，按月給付原告新臺幣33元；㈣原告願供擔保請准宣告假執
    行；㈤訴訟費用由被告負擔。核其所為係就其請求返還土地
    之面積範圍及不當得利之金額予以確定，揆諸上開規定，為
    法之所許，應予准許。
貳、實體部分
一、原告主張：緣坐落臺東縣○○鄉○○段000地號土地（下稱系爭
    土地）為原告管理之國有土地。原告派員勘查後，發現系爭
    土地遭被告占用作為種植金針及百合花、部分雜草地等占耕
    使用。然兩造間並無租賃或其他合法占用之法律關係存在，
    被告係無權占用系爭土地上如附圖所示編號A部分，原告自
    得本於所有人地位，依民法第767條第1項規定，請求被告於
    回復原狀後，返還上開占用土地予原告。另被告無權占有系
    爭土地為使用，致原告受損害，依國有非公用不動產租賃作
    業程序第55條第1項第3款規定，以地方政府公告當期正產物
    單價乘以租約約定之正產物收穫總量乘以250‰，依此計算，
    被告自107年7月1日起至109年1月31日止，所獲相當於租金
    之利益為627元及法定遲延利息，暨自109年2月1日起至返還
    占用土地之日止，按月給付原告33元等語。爰依民法第767
    條第1項、第179條提起本件訴訟，並聲明：如主文第1項至
    第3項所示，併陳明願供擔保，請准宣告假執行。
二、被告經合法通知，未於言詞辯論期日到場，然依其提出書狀
    之答辯內容略以：系爭土地於西元1971年即由訴外人即被告
    之先父吳天邊墾殖金針，系爭土地原係臺灣省政府經管之知
    本山4-7區及太麻里區不要存置原野地，由臺東縣政府出租
    予福澤知本農場，面積1945.643065公頃，嗣經行政院67年4
    月15日台67經字第3185號函研議原則，福澤公司及濫墾戶達
    成協議，續由臺東縣政府農字第49176號函福澤公司及濫墾
    戶共同承租，而被告之先父吳天邊生前經向臺東縣政府申辦
    共同承租在案，並於西元1988年經臺東縣政府辦理土地清理
    測量經公告完成法定程序取得合法權源，吳天邊逝世後，由
    被告繼續耕作。詎原告違反土地總法第84條土地總登記必須
    遵守公開公布之程序，讓占有物權人前往登記之規定，跳脫
    占有土地使用權人，而直接以行政文書要求地政機關辦理囑
    託登記，屬於虛偽登記，沒有土地法第43條明示之絕對效力
    ，此乃虛偽登記民有土地為公有土地，已涉侵權行為，並違
    反日內瓦公約之規定，應該還地於民。又依憲法第143條第4
    項規定，國家對於土地之分配與整理，應以扶植自耕農及自
    行使用土地之人為原則；再依土地法第133條承墾人自墾竣
    之日起，無償取得所墾領之耕作權，但繼續耕作滿10年者，
    無償取得土地所有權等語資為抗辯。並聲明：原告之訴駁回
    （見院卷第20至21頁、第84至87頁）。
三、下列事項，有下列證據在卷可佐，復未為被告所爭執，堪予
    認定：
（一）系爭土地為國有土地，管理機關為原告，於78年1月7日為
      第1次登記，嗣於79年11月2日補辦編定為林業用地，使用
      分區為山坡地保育區，而依土地建物查詢資料顯示，系爭
      土地並未編定為山地保留地，此有土地建物查詢資料在卷
      可憑（見院卷第12頁）。
（二）被告有占用系爭土地，占用之範圍及面積經本院會同原告
      至現場勘驗，並囑託臺東縣太麻里地政事務所（下稱太麻
      里地政）就被告占用系爭土地之位置及面積進行測量，被
      告現占有使用系爭土地上如附圖所示編號A部分土地（面
      積3236.74平方公尺），有種植金針、百合等作物乙情，
      有本院勘驗筆錄、現場照片及複丈成果圖在卷可參（見院
      卷第65至75、第78頁）。
（三）被告曾委託其父吳天邊於103年5月22日向財政部國有財產
      署北區分署臺東辦事處申請承租系爭土地，經臺東辦事處
      以103年7月10日函覆因系爭土地屬法令規定不得出租之土
      地，被告無法取得合法使用權源，並註銷其申租案，此有
      承租國有非公用不動產申請書、上開函文各1件（見院卷
      第62至63頁）在卷可參。
（四）兩造間就系爭土地並無租賃關係存在。被告亦非原住民，
      此有被告個人戶籍資料（見院卷第44頁）可參。
四、本件之爭點：
（一）被告占有使用系爭土地有無合法權源？原告請求如判決主
      文第1項部分，有無理由？
（二）原告請求被告給付無權占有系爭土地期間所取得相當於租
      金之不當得利部分，有無理由？若有理由，則得請求之不
      當得利數額為何？　　　
五、本院之判斷：
（一）被告占有使用系爭土地無合法權源，原告請求如判決主文
      第1項部分，為有理由：
　１、按所有人對於無權占有或侵奪其所有物者，得請求返還之
      ；對於妨害其所有權者，得請求除去之，民法第767條第1
      項前段、中段分別定有明文。
  ２、系爭土地如附圖所示編號A部分遭被告占用種植金針、百合
      等作物，而被告雖曾申請承租系爭土地，但未被准可接受
      ，兩造間就系爭土地並無租賃關係存在等情，業經本院認
      定如前所述，則被告自應提出租賃關係以外之其他有合法
      占用系爭土地之權源及相關事證。本件被告雖執前詞為其
      有合法占用土地之權源，惟查：
　　⑴被告辯稱其父吳天邊生前向臺東縣政府申辦共同承租在案
      ，並於西元1988年經臺東縣政府辦理土地清理測量經公告
      完成法定程序取得合法權源乙節，未據其提出任何相關資
      料舉證，已難採信，退步言，縱認其辯稱吳天邊曾於西元
      1988年向臺東縣政府共同承租等語屬實，然從吳天邊曾於
      103年5月受原告委任申請承租系爭土地如前所述乙節觀之
      ，可見其辯稱之承租關係早已屆期而不存在，況其亦未能
      證明前揭租賃契約之相對人為原告，是此部分所辯，自屬
      無據。
　　⑵被告雖又抗辯吳天邊自西元1971年即在系爭土地種植作物
      ，乃占有物權人，且依土地法第133條規定，吳天邊已取
      得系爭土地之耕作權，再依憲法第143條第4項規定，國家
      對於土地之分配與整理，應以扶植自耕農及自行使用土地
      之人為原則等語抗辯，惟查：
　　　①吳天邊自西元1971年即在系爭土地種植作物乙節，被告
        未提出任何證據舉證，已難逕予採信，退步言，縱認屬
        實，然質之森林以國有為原則，森林所有權及所有權以
        外之森林權利，除依法登記為公有或私有者外，概屬國
        有，森林法第3條及該法施行細則第2條定有明文。未依
        法登記為公有或私有之林地，既概屬國有，則不論國家
        已否辦理登記，均不適用關於取得時效之規定，俾達國
        土保安長遠利益之目標，並符保育森林資源，發揮森林
        公益及經濟效用之立法意旨（森林法第1條及第5條參照
        ），自無民法第769條、第770條取得時效規定之適用；
        又因時效取得地上權登記請求權者，不過有此請求權而
        已，在未依法登記為地上權人以前，仍不得據以對抗土
        地所有人，而謂其係有權占有（最高法院89年台上字第
        949號判例、88年度台上字第1729號裁判可參）。查系
        爭土地乃屬林地，有土地建物查詢資料可稽業如前，依
        前揭判例說明，於78年間為第一次所有權登記前即為國
        有，不得為時效取得之標的，縱吳天邊自1971年即在系
        爭土地耕作，亦無從因長期占用而取得所有權；且原告
        未能舉證吳天邊於系爭土地登記為國有時有於公告期間
        提出異議或就系爭土地向地政機關請求為地上權之登記
        ，吳天邊自無從就系爭土地取得所有權或地上權，難謂
        為有權占有。
　　　②土地法第5章「荒地使用」章節內第133條第1項雖規定「
        承墾人自墾竣之日起，無償取得所領墾地之耕作權，應
        即依法向該管直轄市或縣（市）地政機關聲請為耕作權
        之登記。但繼續耕作滿十年者，無償取得土地所有權。
        」，然系爭土地係國有林地業如前述，並非公有荒地，
        自無土地法第133條規定之適用。而系爭土地使用分區
        為山坡地保育區，依山坡地保育利用條例第37條第1、2
        項雖規定：「山坡地範圍內原住民保留地，除依法不得
        私有外，應輔導原住民取得承租權或無償取得所有權（
        第1項）。原住民取得原住民保留地所有權，如有移轉
        ，以原住民為限（第2項）。 」，然系爭土地依土地建
        物查詢資料顯示並未編列為原住民保留地，且被告亦非
        原住民等節業述如前，是原告亦無從輔導其取得系爭土
        地承租權或所有權，難認原告有違反憲法第143條第4項
        規定之情形。　
　３、綜上，被告前揭抗辯均無足採，其未能提出其占有使用系
      爭土地之正當權源，則原告主張被告無權占用系爭土地，
      請求如判決主文第1項，即屬有據。
（二）原告得請求被告給付無權占有系爭土地期間所取得相當於
      租金之不當得利，金額如下：
  １、按無法律上之原因而受利益，致他人受損害者，應返還其
      利益；依其利益之性質不能返還者，應償還其價額，民法
      第179條、第181條但書分別定有明文。又無權占有他人土
      地，可能獲得相當於租金之利益，為社會通常之觀念（最
      高法院61年台上字第1695號判例意旨參照）。本件被告無
      權占用如附圖所示編號A部分土地，卻未給付任何對價，
      則其在占用期間，應因此受有使用如附圖所示編號A部分
      土地之利益，致原告受有損害，因該等利益依性質不能返
      還，故原告請求被告返還自107年7月1日起至109年1月31
      日止相當於租金之不當得利價額，核屬有據。
　２、基地租金之數額，除以基地申報地價為基礎外，尚須斟酌
      基地之位置，工商業繁榮之程度，承租人利用基地之經濟
      價值及所受利益等項，並與鄰地租金相比較，以為決定（
      最高法院88年度台上字第1894號判決意旨參照）。另按「
      出租不動產之租金，除另有規定外，依下列計算方式計收
      ：…㈢農作地（含原林乙地）、畜牧地、養地及養殖地：年
      租金為地方政府公告當期正產物單價乘以租約約定之正產
      物收穫總量乘以千分之二百五十。」國有非公用不動產租
      賃作業程序第55條第1項第3款定有明文。再按「占用期間
      使用補償金，按占用情形依附表基準向實際占用人追收。
      」、「二、農作、畜牧、養殖及造林：每年按當地地方政
      府公告當期正產物單價乘以正產物收穫總量乘以千分之二
      百五十計收。正產物單價及收穫總量計算基準如下：㈠農
      作及畜牧、⑴土地登記簿最後記載之地目為田、旱者，田
      地目以稻穀之價格；旱地目以甘藷之價格計算。其收穫總
      量，有等則者，依當地地方政府評定之同一等則為準；無
      等則者，以該地目中間等則計算。⑵土地登記簿最後記載
      之地目非為田、旱，或無地目之記載者，比照前述⑴旱地
      目無等則者之計算方式，即按旱地目中間等則，以甘藷價
      格計算。…」國有非公用不動產被占用處理要點第7點第1
      項前段及國有非公用不動產使用補償金計收基準表第二項
      次，第㈠點之第⑴、⑵亦有明文。
　３、查被告在系爭土地上種植金針、百合等作物乙情業如前述
      ，本院斟酌該土地所在、工商業繁榮之程度、占用人利用
      土地之經濟價值與所受利益等情，並參照上開國有非公用
      不動產被占用處理要點及國有非公用不動產使用補償金計
      收基準表之規定，認原告主張依國有非公用不動產租賃作
      業程序第55條第1項第3款之規定，為本件計算相當於租金
      之不當得利之標準，應屬妥適。依此，原告主張被告無權
      占用土地，所受有相當於租金之不當得利，每月價額之計
      算方式應為：「地方政府公告當期正產物單價（元）×單
      位面積正產物收穫量（公斤/公頃）×占用面積（公頃）×
      千分之二百五十（0.25）÷12（月）」，並無不合。又系
      爭土地之地目為旱地，等則「25」，有土地建物查詢資料
      可佐（見本院卷第12頁）；使用地類別為林業用地，是本
      件「地方政府公告當期正產物單價」，依上開國有非公用
      不動產使用補償金計收基準表之規定，應以甘藷之價格計
      算，「單位面積正產物收穫量」，則以旱地目25等則計算
      。則依上揭標準計算，被告107年7月1日起至109年1月31
      日止，受有相當於租金之不當得利價額總計為627；又原
      告主張被告自109年2月1日起仍繼續占有系爭土地，是被
      告自109年2月1日至返還系爭土地之日止，每月受有相當
      於租金之不當得利金額為33元（計算方式如附表）。準此
      ，原告依不當得利之法律規定，請求被告應給付原告627
      元，及自109年2月1日起至返還如附圖所示A部分土地之日
      止，按月給付原告33元，為有理由，應予准許。
　４、按給付無確定期限者，債務人於債權人得請求給付時，經
      其催告而未為給付，自受催告時起，負遲延責任。其經債
      權人起訴而送達訴狀，或依督促程序送達支付命令，或為
      其他相類之行為者，與催告有同一之效力；又遲延之債務
      ，以支付金錢為標的者，債權人得請求依法定利率計算之
      遲延利息；應付利息之債務，其利率未經約定，亦無法律
      可據者，週年利率為5%，民法第229條第2項、第233條第1
      項前段、第203條分別定有明文。經查，本件原告對於被
      告之不當得利返還請求權，係屬給付未有確定期限之金錢
      債權，原告請求自民事變更訴之聲明狀繕本送達翌日即11
      0年5月19日（見院卷第99至101頁送達證書及照片）起算
      之法定遲延利息，應予准許。
　５、綜上，原告依不當得利之法律關係，請求被告給付627元，
      及自110年5月19日起至清償日止，按週年利率5%計算
      之利息，並另自109年2月1起至返還如附圖所示編號A部分
      之日止，按月給付原告33元，為有理由，應予准許。
六、綜上所述，原告請求被告給付如主文第1至3項所示部分，為
    有理由，應予准許。
七、本件係適用簡易訴訟程序，所為被告敗訴之判決，爰依民事
    訴訟法第389條第1項第3款規定，依職權宣告假執行。
八、本件事證已臻明確，兩造其餘之攻擊防禦方法及所提證據，
    於判決結果不生影響，爰不一一論列，併此敘明。
九、訴訟費用負擔之依據：民事訴訟法第78條。 
中　　華　　民　　國　　110 　年　　8 　　月　　23　　日
                  臺東簡易庭  法  官  王麗芳
以上正本係照原本作成。
如不服本判決，應於送達後20日內，向本庭提出上訴狀並表明上
訴理由，如於本判決宣示後送達前提起上訴者，應於判決送達後
20日內補提上訴理由書（須依對造人數附繕本）。
中　　華　　民　　國　　110 　年　　8 　　月　　23　　日
                              書記官  張耕華
附表   占用期間 （民國） 每月相當於租金之不當得利   （新臺幣，依原告之算法，小數點以下無條件捨去） 被告應給付金額（新臺幣）  計算方式： 地方政府公告當期正產物單價（元）×單位面積正產物收穫量（公斤/公頃）×占用面積（公頃）×千分之二百五十（0.25）÷12（月）  計算方式： 每月相當於租金之不當得利×月份   107年7月1日起至109年1月31日止 4×1,237×0.323674×0.25÷12＝33              33×19＝627           總計  627元